【裁判字號】    99,消債抗,134
【裁判日期】    990625
【裁判案由】    聲請更生程序
【裁判全文】
臺灣高雄地方法院民事裁定           99年度消債抗字第134號
抗  告  人  甲○○
上列抗告人因消費者債務清理條例聲請更生程序事件，對於中華
民國99年4 月30日本院98年度消債更字第1270號第一審裁定提起
抗告，本院管轄之第二審合議庭裁定如下：
    主  文
抗告駁回。
抗告程序費用新臺幣壹仟元由抗告人負擔。
    理  由
一、抗告意旨略以：伊因積欠各債權銀行之債務，共計達新臺幣
    （下同）2,990,976 元，前未曾依「中華民國銀行公會會員
    辦理消費金融案件無擔保債務協商機制」請求共同協商債務
    清償方案，而於消費者債務清理條例施行後，向國泰世華商
    業銀行股份有限公司（下稱國泰世華銀行）提出前置協商之
    申請，惟因抗告人無法負擔任何還款條件而協商不成立，故
    國泰世華銀行於民國98年7 月31日通知抗告人協商失敗，抗
    告人遂依法提出更生程序之聲請。查原審駁回更生聲請無非
    以抗告人每月有35,233元之收入，扣除必要生活費用後仍可
    清償債務為由。惟抗告人每月薪資已遭扣薪三分之一約
    11,744元，每月餘款僅有1,180 元，實有不能清償之事實。
    又抗告人依財團法人金融聯合徵信中心專用債權清冊所核算
    之總債務金額應為2,990,976 元，而非國泰世華銀行主張之
    債權總額3,088,976 元；且國泰世華銀行於前置協商提出之
    所謂分180 期、利率0%，每月清償10,904元之優惠方案，總
    計清償金額為1,962,720 元，與國泰世華銀行宣稱債權總額
    3,088,976 元亦有不當誤差。況國泰世華銀行未善盡最大債
    權銀行之責，而使抗告人遭受聯合財信資產管理公司具函恫
    赫，其內容足以使人心生畏佈之心，原審法院於此絜置不論
    ，逕認抗告人無不能清償之情事，實有違誤。為此，抗告人
    爰依法提起本件抗告，並聲明：（一）原裁定廢棄；（二）
    程序費用由相對人負擔；（三）抗告費用由本院全額退還。
二、按「為使負債務之消費者得依本條例所定程序清理其債務，
    以調整其與債權人及其他利害關係人之權利義務關係，保障
    債權人之公平受償，謀求消費者經濟生活之更生及社會經濟
    之健全發展，特制定本條例」；「債務人不能清償債務或有
    不能清償之虞者，得依本條例所定更生或清算程序，清理其
    債務」；「債務人對於金融機構因消費借貸、自用住宅借款
    、信用卡或現金卡契約而負債務，在聲請更生或清算前，應
    提出債權人清冊，以書面向最大債權金融機構請求協商債務
    清償方案，並表明共同協商之意旨。」；消費者債務清理條
    例第1 條、第3 條、第151 條第1 項分別定有明文。消費者
    債務清理條例立法本意乃為助陷於經濟上困境之消費者跳脫
    惡性循環之債務窘境，並避免衍生嚴重之社會問題及維持安
    定之社會經濟秩序，故提供有更生或清算之程序二種手段供
    債務人重整其債務，妥適調整其與各相關債權人等間之權利
    義務關係，以謀求消費者經濟生活之更生機會，從而健全社
    會經濟發展。然私法上之債之關係，立基於當事人間之信賴
    關係，為今社會經濟發展所繫，故當事人循法追求己利之際
    ，亦應慮及對造權益，並需考量該債之關係在社會上之輕重
    ，且基於誠實及信用之原則，行使其債權及履行其債務，故
    債務人之消費者欲以上開條例調整債務關係時，自應以誠信
    原則為準繩，故法院僅得於聲請人實有不能清償債務或有不
    能清償之虞時，且在債權人與債務人於真切協商未果之後，
    始得居中介入兩造間為解決債務關係之仲裁，以免有心之人
    藉此條例而恣意圖謀脫免債務，嚴重破壞經濟流通，陷社會
    於道德危險之動盪，使融資之人因信用緊縮而無法貸得款項
    ，徒增社會經濟動亂。
三、本院判斷如下：
（一）本件抗告理由之一，係以抗告人每月薪資遭法院扣薪三分
      之一，其餘額已有不能清償債務之虞。惟查，債務人之全
      部財產為所有債權之總擔保，故於評估債務人是否有不能
      清償之情形時，自仍應還原債務人原有之總資力後，就債
      務人之全部資力與其所有之總債務為比較，而不應將特定
      債權人聲請執行部份之金額扣除，且債務人遭強制執行之
      金額，即為其所清償金額之一部份，如將此金額扣除，將
      有重複計算而低估債務人之全部清償金額及能力之情形。
      故本件抗告人雖遭強制執行扣取薪資，仍應以其原有之總
      收入及總資力，評估其是否有不能清償之情形。
（二）抗告理由之二，係以抗告人債務總額應為2,990,976 元，
      而非國泰世華銀行所主張之3,088,976 元，亦與其前置協
      商提出之優惠方案亦有不當誤差，且國泰世華銀行未盡最
      大債權銀行之責云云。惟縱認其指摘屬實，就「抗告人仍
      有清償能力不符消費者債務清理條例第3 條所定不能清償
      債務或有不能清償之虞此要件」此一事實亦不生影響，抗
      告人更生之聲請仍應予駁回。
四、綜上所述，抗告人之抗告理由，縱有可採，亦不影響原裁定
    之結論。原審法院認抗告人尚無不能清償債務之情事或不能
    清償債務之虞，而不符更生聲請之要件，其聲請更生自屬無
    據，從而裁定駁回抗告人更生之聲請，並無違誤。抗告意旨
    指摘原裁定不當，求予廢棄，難認為有理由，應予駁回。
五、據上論結，本件抗告為無理由，依消費者債務清理條例第11
    條第2 項、第15條，民事訴訟法第495 條之1 第1 項、第44
    9 條第1 項、第95條、第78條，裁定如主文。
中    華    民    國    99    年    6     月    25    日
             民事鳳山分庭審判長法   官  楊富強
                               法   官  林意芳
                               法   官  何悅芳
以上正本證明與原本無異。
本裁定不得再抗告。
中    華    民    國    99    年    6     月    25    日
                                書記官  陳俐嫺

司法院資訊處製作；財團法人民間司法改革基金會備份。
